臺灣板橋地方法院民事判決　　　　　　　 94年度訴字第826號
原　　　告　乙○○
訴訟代理人　李建民律師
被　　　告　己○○
被　　　告　庚○○
被　　　告　丙○○○
被　　　告　戊○○
被　　　告　丁○○○
被　　　告　甲○○
上列當事人間請求返還無權占有土地等事件，經本院於民國94年
12月1日言詞辯論終結，判決如下：
    主  文
原告之訴及假執行之聲請均駁回。
訴訟費用由原告負擔。
    事實及理由
一、程序方面：
    本件被告庚○○、丙○○○、戊○○、甲○○經合法通知未
    於最後言詞辯論期日到場，核無民事訴訟法第386 條各款所
    列情形，爰依原告聲請，由其一造辯論而為判決。
二、原告主張：
  (一)坐落台北縣三重市○○○段849 號及850 號土地（下稱849
    號土地，重測前為三重埔段菜寮小段50之9 號土地；850 號
    土地，重測前為三重埔段菜寮小段50之23號土地）為原告所
    有（於94年5月4日拍賣取得）。詎被告未經原告同意及授權
    ，被告己○○、庚○○其所有台北縣三重市○○○路78巷1
    弄1 之1 號建物（應有部分各1/2 ，下稱1 之1 號建物）竟
    無權占用850 號土地；被告戊○○所有台北縣三重市○○○
    路78巷1 弄5 之1 號建物（下稱5 之1 號建物）、被告丙○○○所有台北縣三重市○○○路78巷1 弄7 號建物（下稱7
    號建物）、被告丁○○○所有台北縣三重市○○○路78巷1
    弄7 號4 樓建物（下稱7 號4 樓建物）、被告甲○○所有台
    北縣三重市○○○路78巷1 弄8 號2 樓建物（下稱8 號2 樓
    建物）則無權占用849 號土地，爰依民法第767 條規定請求
    被告將無權占用850 號、849 號土地之房屋拆除，將土地返
    還原告。
  (二)被告無權占有原告所有土地，受有相當於租金之利益，原告
    自得依不當得利法律關係請求被告給付按申報地價10% 計算
    之利得。即
    (1)被告己○○、庚○○無權占用850 號土地面積50.82 平方
      公尺（已經地政機關派員測量），而1 之1 號建物屬4 層
      樓建物其中一戶，是按申地價10% 計算結果，被告己○○
      、庚○○應按年給付原告9,147 元（14,400*50.28*1/4*1
      /2 *10%=9,147）。
    (2)被告戊○○無權占用849 號土地面積51.75 平方公尺（被
      告戊○○於訴訟中拒絕地政機關進入測量，爰引先前測量
      圖為占有基準），而5 之1 號建物屬4 層樓建物其中一戶
      ，是按申地價10% 計算結果，被告戊○○應按年給付原告
      18,630元（14,400*51.75*1/4 *10%=18,630）。
    (3)被告丙○○○無權占用849 號土地面積47.62 平方公尺（
      已經地政機關派員測量），而7 號建物屬4 層樓建物其中
      一戶，是按申地價10% 計算結果，被告丙○○○應按年給
      付原告17,143 元（14,400*47.62*1/4*10% =17,143）。
    (4)被告丁○○○無權占用849 號土地面積43.88 平方公尺（
      已經地政機關派員測量），而7 號4 樓建物屬4 層樓建物
      其中一戶，是按申地價10% 計算結果，被告丁○○○應按
      年給付原告15,796元（14,400*43.88*1/4*10% =15,796）
      。
    (5)被告甲○○無權占用849 號土地面積52.57 平方公尺（被
      告甲○○於訴訟中拒絕地政機關進入測量，爰引先前測量
      圖為占有基準），而8 號2 樓建物屬4 層樓建物其中一戶
      ，是按申地價10% 計算結果，被告甲○○應按年給付原告
      18,925元（14,400*52.57*1/4*10% =18,925）。
  (三)被告所有前開房屋雖係經保存登記之建物，惟台北縣政府58
    年使字第415 號房屋使用執照（建築基地為重測前三重埔段
    菜寮小段50之9 、50之10及51之8 號土地），因未經地主盧
    阿山、黃玉對（重測前三重埔段菜寮小段51之8 號土地共有
    人之一）同意建築，前開使用執照顯然違法無效。即盧阿山
    所出具同書日期係「54年7 月18日」，黃玉對則為「55年5
    月25日」，然盧阿山早於「51年8 月6 日死亡」，黃玉對則
    於「53年12月22日死亡」，主管機關不查，逕行核發之使用
    執照應無效。且系爭房屋之起造人並未出售房屋予被告或其
    前手，其等單獨向地政機關辦理保存記，系爭房屋之移轉登
    記自因欠缺雙方合意而無效。另原告係依拍賣取得系爭土地
    所有權自無庸繼受土地前手之義務。
三、被告己○○抗辯：伊與被告庚○○乃因繼承取得1 之1 號建
    物應有部分各1/2 ，該建物既屬有保存登記建物，自非無權
    占有849 號土地，且伊有繳納地租予原告，本件應無起訴必
    要。併為答辯聲明：如主文所示。
四、被告戊○○抗辯：伊係合法購買訴外人李姚輝與許天城所合
    建系爭5 號2 樓建物及坐落基地，惟因訴外人李姚輝於收受
    價款後，房屋未興建完成前，即避不見面，被告戊○○不得
    已，與其他購買人共同出資完成建築，並辦理房屋所有權登
    記。肇於李姚輝尚未取得坐落基地之所有權，故就土地部分
    無法辦理移轉登記。惟嗣經調取相關資料，始知李姚輝於75
    年4 月21日已取得所有權登記，被告戊○○並因之對其等提
    起土地所有權移轉登記訴訟，被告戊○○所有5 號2 樓建物
    自屬有權占有。詎於訴訟尚未終結前，原告明知有前開訴訟
    存在，竟以假債權方式於94年5 月4 日透過拍賣程序取得系
    爭土地，顯為惡意之受讓人，且原告與李姚輝所涉偽造文書
    等案件並由地檢署偵查中，是原告並無權請求被告返還土地
    。且縱被告有拆除義務，原告之請求既僅為建物之一部，且
    係四層樓房之一層，顯給付不能，此部分亦屬權利濫用。至
    相當於租金之利得部分，系爭土地上既蓋有房屋，且設有多
    筆地上權，原告顯無法利用，自難謂受有相當於租金之損害
    。併為答辯聲明：如主文所示。
五、被告丁○○○抗辯：伊乃於92年8 月6 日因拍賣取得7 號4
    樓建物，該建物既屬有保存登記建物，自非無權占有849 號
    土地，且伊有繳納地租予原告，本件應無起訴必要。併為答
    辯聲明：如主文所示。
六、兩造所不爭執事項：
  (一) 849 號（重測前為三重埔段菜寮小段50之9 號土地）；850
     號土地（重測前為三重埔段菜寮小段50之23號土地）為原
     告所有（於94年5 月4 日因拍賣取得所有權）等情，並有
     土地登記謄本二在卷可佐。
   (二)1 之1 號建物登記為被告己○○、庚○○其所有，應有部
     分各1/2 （登記坐落地號850 號及同段863 號）；5 之1
     號建物登記為被告戊○○所有（登記坐落地號849 號及同
     段864 號）；7 號建物登記為被告丙○○○所有（登記坐
     落地號849 號及同段864 號）；7 號4 樓建物登記為被告
     丁○○○所有（登記坐落地號849 號及同段864 號）；8
     號2 樓建物登記為被告甲○○所有（登記坐落地號849 號
     及同段864 號）；前開建物之使用執照字號均為58使字第
     415 號（下稱系爭使用執照）等情，並有建物登記謄本五
     份卷可憑。
   (三)原告前以：訴外人（起造人）李姚輝前所檢附土地使用同
     意書（坐落三重埔段菜寮小段50之9 號、50之10號及51之8
     號土地），於55年間向台北縣政府申請營造執照，並分別
     於55年9 月3 日取得55營字第623 號營造執照（下稱系爭
     營造執照）；58年6 月24日取得系爭使用執照，並依法完
     成建物登記。惟其中51之8 號土地使用同意書係經偽造一
     節，已經土地所有人訴請民事裁判，並獲勝訴判決為由，
     申請撤銷系爭營造執照。然經台北縣政府依行政程序法第
     117 條規定認基於系爭建物已經合法登記併完成移轉予善
     意第三人等因，認不予撤照等情，業據本院依聲請調閱系
     爭使用執照核對屬實。
七、關於依法取得土地使用權同意書後所興建之永久式建物，是
    否因土地所有權人更易，而由有權占有變更為無權占有，學
    說固未止一端。惟按權利之行使不得違反公共利益，或損害
    他人為主要目的。行使權利，履行義務，應依誠實及信用方
    法，民法第148 條定有明文。土地所有人所出具土地使用同
    意書之性質固為債權契約，基於債權相對性原則上對後手不
    生拘束效力，惟出具土地使用同意書之目的既在興建永久式
    建物，著眼於其經濟效益及一般經驗法則，土地所有人容忍
    之使用期限自應推認係至房屋滅失或無法繼續使用之日，其
    使用目的始為終了。則於房屋興建完成且已完成所有權登記
    後，基於交易安全、信賴保護原則及不動產物權公示性，房
    屋取得人既可憑經主管機關核發使用執照而具相當之確信足
    認已辦保存登記房屋應屬合法占用坐落之基地；出具土地使
    用同意書之土地所有人之後手，復足由完善之公示記制度得
    知悉所購買之土地於購買時，地上已存有若干建物建號（即
    於土地登記謄本上已詳載土地上有若干已辦保存登記建號）
    。按誠實信用及比例原則，應認土地之繼受取得人於取得土
    地時已默示同意負有同前手容忍土地之使用期限至房屋滅失
    或無法繼續使用之日之義務，當不得僅以土地所有權人之更
    易，而逕使原合法有權占有之房屋變更為無權占有，先此敘
    明。查原告主張被告所有已經保存登記房屋，分別占用其所
    有850 號及849 號土地等情，固屬真正，且有土地登記謄本
    二份及房屋登記謄本五份卷可憑。惟被告所有前開房屋既係
    合法登記之建物，按諸一般經驗法則，於取得建築執造（營
    建執造）前，應已取得土地所有人所出具之使用同意書。準
    此，系爭房屋是否有權占用原告所有850 號及849 號土地，
    其爭點應在於房屋興建時系爭土地所有人所出「土地使用權
    同意書」是否為真正，此部分並應由原告就所主張「土地使
    用權同書為虛偽」一節，負立證之責。
八、關此部分，固據原告提出本院82年度訴字第1114號判決一份
    為佐；並聲請本院調閱系爭使用執照全卷。惟遍觀前開書證
    ，其中經認定遭偽造之土地使用權同意書，係重測前坐落三
    重埔段菜寮小段51之8 土地中有關訴外人盧阿山及黃玉對所
    出具同意書，並未包含系爭合建土地。此外原告復未再提出
    其他證據以供本院審酌，經本院調查之結果認系爭849 號及
    850 號土地所有人於申請系爭營建執照時所檢附之土地使用
    同意書應為真正；又原告購買849 號及850 號土地時既明知
    其上已蓋有已辦保存登記之建物，按諸前開說明，應視同默
    示同意承受前手容忍系爭房屋使用前開土地迄使用目的完了
    之義務，系爭房屋自屬合法占用系爭土地。是則原告本於
    767 條規定提起本件訴訟，請求被告各將其所有坐落系爭土
    地如附圖一、二所示房屋拆除，為無理由，應予駁回。
九、另系爭建物既本於原告默示同意而繼續占有使用系爭849 及
    850 號土地，不問其同意使用契約之性質係有償抑或無償，
    均非無法律上原因所為使用，是則原告本於不當得利法律關
    係，請求被告給付相當於租金之損害，於法亦有未合，應併
    駁回。
十、至原告主張：系爭使用執照為無效；被告或其前手並未合法
    取得系爭房屋之登記等語。按已核發之使用執照是否無效或
    具得撤銷事由，要屬行政主管機關之行政權，非普通法院所
    得置喙，且承前述，原告前主管機關申請撤照部分，業經主
    管機關依行政程序法第117 條規定，認不予撤照，本件自無
    原告所主張系爭使用執照為無效之情存在。次按依本法所為
    登記，有絕對效力，土地法第43條定有明文。系爭房屋既經
    被告依土地法第37條辦妥所有權登記，自有絕對之效力足資
    對抗原告；遑論原告既曰被告未合法取得房屋所有權，又曰
    被告應負拆除義務，事理亦有矛盾。即原告前開主張，與本
    院判決認定之結論無涉，併此敘明。
十一、從而，原告本於民法第767 條規定提起本件訴訟，請求被
      告各將其所有坐落系爭土地如附圖一、二所示房屋拆除；
      本於不當得利法律關係，請求被告給付相當於租金之損害
      ，均無理由，應予駁回。原告之訴既經駁回，其假執行之
      聲請已失所麗，應併駁回。
      為無理由，應予駁回。
結論：原告之訴為無理由，依民事訴訟法第385 條第1 項前段、
      第78條，判決如主文。
中　　華　　民　　國　　94　　年　　12　　月　　15　　日
                  民事第一庭    法　官　黃信滿
以上正本係照原本作成
如對本判決上訴，須於判決送達後20日內向本院提出上訴狀
中　　華　　民　　國　　94　　年　　12　　月　　15　　日
                            書記官　吳美瑤
